【裁判字號】    93,重上,42
【裁判日期】    950906
【裁判案由】    給付票款
【裁判全文】
臺灣高等法院高雄分院民事判決          93年度重上字第42號
上  訴  人  乙○○
訴訟代理人  江雍正律師
            宋永祥律師
            王進勝律師
上  一  人
複  代理人  黃淑芬律師
被上訴人    台灣土地銀行股份有限公司高雄分公司
法定代理人  甲○○
訴訟代理人  李慶榮律師
            孫守濂律師
上列當事人間請求給付票款事件，上訴人對於民國93年4月7日臺
灣高雄地方法院92年度重訴字第414號第一審判決提起上訴，本
院於95年8月23日言詞辯論終結，判決如下：
    主      文
上訴駁回。
第二審訴訟費用由上訴人負擔。
    事實及理由
一、查被上訴人之法定代理人原為李登銘，嗣於本院審理中變更
    為甲○○，有台灣土地銀行總人甄字第0940004862號令在卷
    可稽，甲○○具狀聲明承受訴訟，經核並無不合，應予准許
    。
二、上訴人起訴主張：上訴人執有原審共同被告大力營造有限公
    司（下稱大力公司）所簽發，並經被上訴人台灣土地銀行高
    雄分行（現更名為台灣土地銀行股份有限公司高雄分公司）
    背書，發票日為民國88年12月9 日，到期日為89年12月8 日
    ，票面金額為新台幣（下同）1 億元，票號AG0000000 ，指
    定被上訴人為擔當付款人，並免除作成拒絕證書之本票1 紙
    （下稱系爭本票），上訴人屆期提示，不獲兌現，屢經催討
    均置不理。大力公司及被上訴人分別為系爭本票之發票人及
    背書人，上訴人自得請求渠等負連帶給付系爭票款之責任等
    情，求為命大力公司與被上訴人連帶給付1 億元及自89年12
    月8 日起至清償日止，按年息6%計算之利息之判決。原審關
    於上訴人請求大力公司給付部分為上訴人勝訴判決並告確定
    ，關於請求被上訴人給付部分為上訴人敗訴判決，上訴人就
    此部分聲明不服。並於本院聲明：(一)原判決不利於上訴人部
    分廢棄。(二)上開廢棄部分，被上訴人應與大力公司連帶給付
    上訴人1 億元及自89年12月8 日起至清償日止，按年息6%計
    算之利息。(三)上訴人願供擔保，請准宣告假執行。
三、被上訴人則以：系爭本票上被上訴人之背書並非真正。緣大
    力公司於88年11月11日向被上訴人開立支票存款戶帳號為89
    43-5，並簽訂「委託擔當本票付款人約定書」，領取空白本
    票10張（票號AG0000000 至AG0000000） ，嗣後即偽造被上
    訴人襄理張素桂之印章、簽名背書於系爭本票，及會計林慧
    卿之印章、金額章蓋於系爭本票正面上用以偽造本票，上訴
    人於89年12月8 日提示系爭本票，經被上訴人職員察覺系爭
    本票係屬偽造而製作電話傳真報告單，並向警局報案。又大
    力公司於被上訴人開立之支票存款帳戶內並無足額資金，被
    上訴人自不可能為其簽發數億元之本票背書，且被上訴人亦
    無為客戶辦理本票背書之業務，系爭本票之背書係屬偽造等
    語，資為抗辯，並於本院為駁回上訴之聲明。
四、兩造不爭執事項：
  (一)大力公司於88年11月11日向被上訴人開立支票存款戶帳號為
    8943-5，並簽訂「委託擔當本票付款人約定書」，領取空白
    本票10張（票號AG0000000 至AG0000000） 。大力公司簽發
    系爭本票部分，業經原審判決大力公司應給付上訴人1 億元
    ，及自89年12月8 日起至清償日止，按年息6%計算之利息確
    定。
  (二)被上訴人襄理張素桂、會計林慧卿被訴詐欺等案件，業經檢
    察官不起訴處分確定在案。
  (三)訴外人楊淑惠、郭明政、許昆海、陳志明等人涉犯偽造文書
    等案件，業經台灣高雄地方法院檢察署檢察官以92年度偵字
    第15550 號、93年度偵字第991 號起訴在案；訴外人張民儀
    所犯行使偽造私文書罪，亦經台灣台中地方法院以93年度金
    重訴緝字第1 號判處有期徒刑在案；另訴外人楊淑惠所犯行
    使偽造私文書罪，亦經台灣台北地方法院以92年度訴字第16
    60號判處有期徒刑在案。
五、兩造爭執事項：系爭本票被上訴人是否背書應負給付票款責
    任？
  (一)按民事訴訟如係由原告主張權利者，應先由原告負舉證之責
    ，若原告先不能舉證，以證實自己主張之事實為真實，則被
    告就其抗辯事實即令不能舉證，或其所舉證據尚有疵累，亦
    應駁回原告之請求（最高法院17年上字第917號判例參照）
    。又按私文書應由舉證人證其真正，民事訴訟法第357 條前
    段定有明文。另被偽造人否認票據背書之印文為真正時，應
    由主張票據權利之執票人舉證證明其為真實（最高法院76年
    台上字第1881號判決參照）。
  (二)上訴人主張系爭本票正面由被上訴人會計林慧卿蓋章，及背
    面由被上訴人襄理張素桂簽名並蓋章等情，為被上訴人所否
    認，查系爭本票正面並非由被上訴人會計林慧卿蓋章，本票
    背面亦非由被上訴人襄理張素桂簽名並蓋章等情，已據證人
    林慧卿證稱：「（問：本票上之金額印文，是否為你所蓋的
    ？）不是我蓋的，通常開票時只有在銀行內部的傳票上，在
    票據金額後面45度斜角處蓋私章，票據原本上並不會蓋會計
    人員的私章，金額上也不會有銀行的簽章，只有在銀行簽發
    的有價證券上如定期存單，本行支票才會有會計人員的技術
    章，．．。」等語，及證人張素桂證述：「（問：本票背面
    上的簽名是否為你的？印章如何保管？）不是。．．，可能
    是遭人轉印印模而偽造印章，我平日簽名是用藍色原子筆，
    公司的章也應該是直式的，且無住址，89年7 月17日註銷原
    本印鑑卡之印文，因為我調職前到存匯襄理才換印鑑卡。印
    章是自行保管，平日只有蓋台支支票及本行支票才會用到印
    鑑卡內的印章」、「（問：如審查銀行擔當付款人之本票兌
    領？）只要發票人印章相符，以及存戶存款足夠，交換進來
    後即可兌現，不需要襄理背書，只有在台支支票及本行支票
    才需土銀2 襄理蓋章。」、「．．．我在土銀印鑑章有2 個
    ，跟台銀及我們土銀內部聯行通匯章各1 個」、「我確實沒
    有去台中驗票，我也不認識陳志明，也沒有看過亦不認識楊
    淑惠」等語屬實（原審卷(一)185 、186 頁）、卷(二)90、170
    頁）。證人楊淑惠雖證稱：通常將本票交予票券公司及財政
    部金融司銀行管理通匯章組進行驗章，即可知悉背書之真偽
    ，伊有影印系爭本票之通匯章組前往驗票，且伊曾於88年12
    月8 日前往中興票券公司台中分行由中興票券Ａ級業務員劉
    玄坤進行驗票，當時張民儀將影印2 紙面額1 億元之本票背
    面影本資料交予伊進行驗票，驗票當時證人張素桂亦在場云
    云，然為證人張素桂所否認，且財政部金融局並未留有各銀
    行辦理通匯業務之章組印鑑印文，亦不負責辦理查驗銀行本
    票上印鑑印文真偽之業務，且中興票券金融股份有限公司台
    中分公司自65年成立迄今，並無姓名為「劉玄坤」之人任職
    紀錄，故劉玄坤並非中興票券公司員工，另台中分公司，從
    未收到被上訴人任何有權簽章人之印鑑，亦從未有任何人持
    該被上訴人銀行本票申請票貼，且並無權也不曾提供驗印服
    務等情，分別有中興票券金融股份有限公司台中分公司92年
    5 月12日興中字第075 號函，及財政部金融局92年5 月26日
    台融局(一)字第0920025525號書函附卷可稽（原審卷(二)193 、
    194 頁），而證人張素桂於88年12月8 日當日係於8 時46分
    至被上訴人銀行上班，當日18時30分下班，且當日上班後至
    15時30分前1 小時，每小時均有證人張素桂親自經手之電匯
    業務記錄等情，亦據被上訴人提出員工張素桂之簽到、簽退
    單、88年12月8 日入戶電匯申請書（交匯時間9 時32分、10
    時10分、10時55分、11時42分、12時25分、12時55分、13時
    45分、14時5 分、14時40分）等資料在卷可憑（原審卷(二)
    225 至235 頁），是證人張素桂應無可能自高雄市分身在台
    中市出現，自無參與楊淑惠所稱驗票之可能，足見證人楊淑
    惠前開所述驗票過程顯與事證不符，況查證人楊淑惠同時證
    稱：驗票當天為88年12月8 日，當天下午伊就至調查站製作
    筆錄，之前伊有至梁律師事務所，郭明政亦有去云云，惟查
    依卷附之協議書所載（原審卷(一)59、60頁），及見證人梁宵
    良律師所證88年12月9 日之協議書是在我律師事務所由我見
    證的等語，顯見簽立該協議書之日期係在88年12月9 日，而
    非在88年12月8 日之前，益見證人楊淑惠上開證言與事實不
    符，尚難遽為不利於被上訴人之認定，上訴人主張被上訴人
    襄理張素桂就系爭本票有進行驗票事宜顯與事證不符，難以
    採信。
  (三)次查原審於90年9 月10日將系爭本票上正面所蓋之「林慧卿
    」印文、「台灣土地銀行高雄分行計數章(2)」印文、背面所
    蓋之「張素桂」印文、「台灣土地銀行高雄分行襄理」印文
    ，與被上訴人所提出相關之印樣印文，經送法務部調查局鑑
    定結果均不同，有法務部調查局90年9 月27日陸(2)字第90
    060846號鑑定通知書在卷可憑（原審卷(一)297 頁）；原審再
    於91年3 月1 日將系爭本票背面「張素桂」簽名及印文，與
    張素桂當庭簽名資料、被上訴人所提出之支票、定期存單、
    印鑑卡、支票存款印鑑卡、台灣銀行存款印鑑卡、合作金庫
    存款印鑑卡、大力公司許昆海之支票存款開戶申請書其上張
    素桂之簽名及印文部分，經送法務部調查局鑑定結果，認系
    爭本票背面「張素桂」簽名之字跡與前開張素桂當庭簽名資
    料及被上訴人所提出張素桂業務上簽名之字跡簽名筆畫特徵
    均不符，印文部分亦與前開被上訴人所提出資料之印文不同
    ，有法務部調查局91年3 月18日調科貳字第09100127100 號
    鑑定通知書在卷可佐（原審卷(一)360 頁）；原審又於91年5
    月8 日將系爭本票背面之「張素桂」簽名及印文，與被上訴
    人所提出88年10月1 日至同年12月31日張素桂單簽或會簽之
    支票共7 紙、「支票存款休眠專戶」之支票存款印鑑卡（啟
    用日期為88年8 月27日，註銷日期為89年1 月20日）其上張
    素桂之簽名或印文部分，送請法務部調查局鑑定結果，亦認
    系爭本票背面有關張素桂之簽名部分與被上訴人所提出之前
    開資料簽名部分之簽名筆畫特徵不符，印文部分亦均不同，
    有法務部調查局91年5 月21日調科貳字第09100305610 號鑑
    定通知書在卷足按（原審卷(二)65頁）；又本院另案（93年度
    重上字第71號案件）上訴人另持與本件相關本票訴請大力公
    司及被上訴人給付票款事件，本院於95年4 月12日將系爭本
    票背面「張素桂」印文，經送憲兵司令部刑事鑑識中心鑑定
    結果，認與被上訴人所提出88年12月7 日劃付報單上「張素
    桂」印文、93年7 月8 日蓋印「張素桂」印文文字、邊框均
    不吻合，有憲兵司令部刑事鑑識中心95年6 月23日（95）安
    鑑字第01022 鑑驗通知書可稽（本院卷(二)20頁），至上訴人
    指稱：系爭本票及相關鑑定之劃付報單等資料，曾送內政部
    刑事警察局鑑定，鑑定結果以「因支票上印文印泥沾附不均
    勻，且紋線有擴散現象」等情，而「歉難認定」，因認憲兵
    司令部刑事鑑識中心對於88年11月25日、88年12月8 日、11
    月18日、11月8 日、10月27日、11月26日、11月17日劃付報
    單上「張素桂」印文有滑動情形，故無法比對，自有失真云
    云，惟查上開二鑑定機關對於上開相關鑑定之劃付報單等資
    料既均認為無法認定比對，則上訴人執此指摘憲兵司令部刑
    事鑑識中心所為鑑定不實，自不足採。綜上，本件被上訴人
    多次提出有關「張素桂」之簽名，及相關之印鑑「印文」等
    資料提供鑑定，經鑑定後不僅認有關系爭本票正面之台灣土
    地銀行高雄分行計數章(2)及會計林慧卿之印文均不相符，背
    面部分有關「張素桂」印文、「台灣土地銀行高雄分行襄理
    」印文，及「張素桂」之簽名等部分亦分別認印文部分不同
    ，簽名部分筆畫特徵不符。且查一般為票據行為均先有原因
    行為存在，而被上訴人為國內知名之公營行庫，依張素桂當
    時之職務為襄理，及大力公司無任何足夠之擔保或存款之情
    況下，依一般常理判斷，張素桂應無以被上訴人名義為鉅額
    之本票背書可能。俱見系爭本票並非被上訴人所背書甚明。
  (四)又查上訴人對被上訴人襄理張素桂、會計林慧卿提起詐欺等
    刑事告訴，經台灣高雄地方法院檢察署檢察官調查結果，認
    系爭本票確係遭人偽造，張素桂、林慧卿係本票上被冒名之
    被害人，並無證據足以證明張素桂、林慧卿有何偽造系爭本
    票之犯行，而為不起訴處分確定在案，有台灣高雄地方法院
    檢察署檢察官94年度偵續一字第12號不起訴處分書、台灣高
    等法院高雄分院檢察署95年度上聲議字第836 號處分書可稽
    （本院卷(二)54至64頁）；而系爭本票係訴外人張民儀、楊淑
    惠、郭明政、許昆海、陳志明等人共同偽造之事實，楊淑惠
    、郭明政、許昆海、陳志明業經台灣高雄地方法院檢察署檢
    察官以92年度偵字第15550 號、93年度偵字第991 號起訴在
    案，而張民儀行使偽造私文書罪，亦經台灣台中地方法院以
    93年度金重訴緝字第1 號判處有期徒刑在案，另楊淑惠所犯
    行使偽造私文書罪，亦經台灣台北地方法院以92年度訴字第
    1660號判處有期徒刑在案。以上有起訴書及判決書在卷可稽
    （本院卷(一)110 至133 頁、卷(二)41頁）。參以上訴人對被上
    訴人襄理張素桂、會計林慧卿提起刑事告訴時，亦自承系爭
    本票上關於「台灣土地銀行高雄分行計數章」、「行址章」
    、「行員林慧卿職章」、本票背書之「台灣土地銀行高雄分
    行行址章」、「襄理張素桂之簽名」等印文及簽名均係出於
    偽造等情，有上開台灣高雄地方法院檢察署檢察官94年度偵
    續一字第12號不起訴處分書、台灣高等法院高雄分院檢察署
    95年度上聲議字第836 號處分書可稽（本院卷(二)54頁反面、
    62頁反面），益見被上訴人並非系爭本票背書人。
  (五)綜上說明，本件被上訴人否認系爭本票為其所背書，上訴人
    復未能舉證證明系爭本票上有關「台灣土地銀行高雄分行計
    數章(2)」、「林慧卿」、「台灣土地銀行高雄分行襄理」、
    「張素桂」等之簽名及印文之真正，自難令被上訴人負背書
    人之責任。
六、綜上所述，上訴人本於票據之法律關係，請求被上訴人應與
    原審共同被告大力公司連帶給付1 億元，及自89年12月8 日
    起至清償日止，按年息6%計算之利息，為無理由，不應准許
    。其假執行之聲請亦失所附麗，應併予駁回。原審關於被上
    訴人部分，為上訴人敗訴之判決，及駁回其假執行之聲請，
    並無不合。上訴意旨指摘原判決此部分不當，求予廢棄改判
    ，為無理由，應予駁回。
七、據上論結，本件上訴為無理由，依民事訴訟法第449 條第1
    項、第78條，判決如主文。
中    華    民    國    95    年    9     月    6     日
                            民事第五庭
                                審判長法官    蔡明宛
                                法      官    黃國川
                                法      官    曾錦昌
以上正本證明與原本無異。
如對本判決上訴，須於判決送達後20日內向本院提出上訴狀，其
未表明上訴理由者，應於上訴後20日內向本院提出上訴理由書（
均須按他造當事人之人數附繕本）。上訴時應提出委任律師或具
有律師資格之人之委任狀，並依附註條文規定辦理。
中    華    民    國    95    年    9     月    6     日
                                書  記  官    郭蘭蕙
附註：民事訴訟法第466 條之1 ：
對於第二審判決上訴，上訴人應委任律師為訴訟代理人，但上訴
人或其法定代理人具有律師資格者，不在此限。
上訴人之配偶、三親等內之血親、二親等內之姻親，或上訴人為
法人、中央或地方機關時，其所屬專任人員具有律師資格並經法
院認適當者，亦得為第三審訴訟代理人。第1 項但書及第2 項情
形，應於提起上訴或委任時釋明之。


司法院資訊處製作；財團法人民間司法改革基金會備份。
